臺灣高等法院臺南分院刑事判決　 100年度選上更(一)字第23號
上　訴　人
即　被　告　吳朝景
選任辯護人　謝依良　律師
上列上訴人因賄選案件，不服臺灣雲林地方法院98年度選訴字第
10號中華民國99年4月30日第一審判決（起訴案號：臺灣雲林地
方法院檢察署98年度選偵字第29、33號），提起上訴，本院判決
後，經最高法院發回更審，本院判決如下：
    主  文
原判決撤銷。
吳朝景共同對於有投票權之人，交付賄賂，而約其投票權為一定
之投票權行使，處有期徒刑貳年，緩刑伍年，緩刑期間付保護管
束；並應向公庫支付新台幣參拾萬元；褫奪公權參年。已繳回扣
案之賄款及預備行賄款新台幣壹萬參仟元均沒收。
    事  實
一、吳朝景（綽號「阿景」）係雲林縣議會第17屆議員選舉第五
    選舉區候選人王清貴之親家（吳朝景之女吳惠貞係王清貴之
    二媳）。吳朝景為期不知情之王清貴於民國（下同）98年12
    月5日舉行之上開選舉能順利當選，竟基於反覆對有投票權
    之人交付賄賂，而約其為一定行使之單一犯意，接續於：
  (一)98年11月間某日下午3 、4 時許，與陳信雄（業經原審判處
    緩刑確定在案）共同基於對有投票權人交付賄賂而約其投票
    權為一定行使之犯意聯絡，由陳信雄陪同引薦下，前往有投
    票權之蔡秀卿位在雲林縣麥寮鄉海豐村忠和131 號現居處，
    並以每票新臺幣（下同）500 元之代價，交付10,000元給蔡
    秀卿，要求蔡秀卿及其有投票權之家人（即長子李坤耀、長
    媳魏安渝、次子李宗殷、三子李信毅、三媳翁淑芬）共6 人
    ，於行使上開雲林縣議員選舉投票時，投票予王清貴擔任縣
    議員之一定行使；餘款則請蔡秀卿代為向其他不特定之具有
    投票權之人拉票使用。蔡秀卿乃基於有投票權人收受賄賂而
    許以投票權為一定行使之犯意，當場收受賄款並同意投票予
    王清貴（蔡秀卿所犯部分經臺灣雲林地方法院檢察署檢察官
    另為緩起訴處分確定）。嗣蔡秀卿並未將除自身所收受之50
    0 元以外之其餘賄款9,500 元轉告及轉交其家人暨代為交付
    賄賂予其他不特定之具有投票權之人而逕自留存，因而此部
    分即止於預備階段。
  (二)98年11月間某日晚間，吳朝景獨自前往有投票權之林美嬌位
    在雲林縣麥寮鄉○○村○○路35巷35號住處，以每票500 元
    之代價，交付3,000 元給林美嬌，要求林美嬌及其有投票權
    之家人（即林美嬌之夫吳樹叢、長子吳奇錫、長媳李威葳、
    次子吳振維、二媳鄭雅菁）共6 人，於行使上開雲林縣議員
    選舉投票時，投票予王清貴擔任縣議員之一定行使。林美嬌
    即基於有投票權人收受賄賂而許以投票權為一定行使之犯意
    ，當場收受賄款並同意投票予王清貴，且隨即於當晚，各轉
    交1,00 0元予有收受賄賂犯意之吳奇錫、吳振維，吳奇錫、
    吳振維均各自收受1,00 0元賄款並同意投票予王清貴（林美
    嬌、吳奇錫及吳振維所犯部分皆經臺灣雲林地方法院檢察署
    檢察官另為緩起訴處分確定），惟林美嬌、吳奇錫及吳振維
    皆未將除自身所收受之500 元以外之其餘500 元賄款分別轉
    交予渠等不知情之配偶而逕自留存，因而此部分即止於預備
    階段。
二、嗣經臺灣雲林地方法院檢察署檢察官接獲檢舉，指揮司法警
    察循線查獲上情，並扣得蔡秀卿主動繳回其所收受之賄款50
    0 元及未轉交他人僅止於預備階段之行賄款項9,500 元及林
    美嬌、吳奇錫、吳振維主動繳回其各自所收受之賄款500 元
    及未轉交其等配偶僅止於預備階段之行賄款項各500 元（共
    1,500 元）。
三、案經臺灣雲林地方法院檢察署檢察官指揮法務部調查局雲林
    縣調查站、內政部警政署刑事警察局偵查第六隊、雲林縣警
    察局刑事警察大隊及臺西分局報告檢察官偵查起訴。
    理  由
壹、關於證據能力方面
一、按被告以外之人於審判外之陳述，雖不符前四條之規定，而
    經當事人同意於審判程序作為證據，法院審酌該言詞陳述或
    書面陳述作成時之情況，認為適當者，亦得為證據，刑事訴
    訟法第159條之5定有明文。
二、查本件被告犯罪事實之證據方法，即本件卷附下引之供述及
    非供述證據，經本院準備程序提示予檢察官、被告及辯護人
    ，均表示對於證據能力無意見，同意列為證據（見本審卷第
    45、46頁）。
三、查本件同案被告陳信雄、蔡秀卿、吳振維、吳奇錫、林美嬌
    等人於警詢所為之陳述（相對其他共犯而言，仍屬被告以外
    之人），經核均係由警方先告知得行使之權利（同案被告陳
    信雄、蔡秀卿並告知夜間得拒絕接受訊問等情，而經其等同
    意後始接受訊問），且經警方先訊問相關案情，由其等一一
    陳述後，始經記載於偵訊筆錄之中，嗣經閱覽筆錄無訛，再
    按捺指印所制作完成，全程並經錄音存證等情，足見警詢筆
    錄確係本於其等之陳述內容所制作，且符合取證之合法程序
    ，是認上開證人於警詢中所為之供述證據，依其等作成時之
    情況，應為適當者，自得採為證據。
四、又依刑事訴訟法第159條之1第 2項規定，被告以外之人於偵
    查中向檢察官所為之陳述，除顯有不可信之情形外，得為證
    據，而所謂「顯有不可信」非指陳述之實質證明力問題，而
    係證據能力之要件，法院審查被告以外之人於偵查中向檢察
    官所為之陳述是否具有證據能力，應以該陳述作成之客觀條
    件及環境，例如：陳述人於接受偵訊時之心理狀態是否健全
    、有無受到脅迫、利誘或欺詐等因素，作為判斷之依據。經
    查證人陳信雄、蔡秀卿、吳振維、吳奇錫、林美嬌等人於偵
    查中所為之陳述，係以證人之身分具結作證，而因檢察官與
    法官同為司法官，衡諸實務運作，檢察官實施刑事偵查程序
    ，應能恪遵法定程序之要求，未有違法取供之情事，自無所
    謂「顯有不可信」之情形，故上開證詞雖於審判外所為，然
    應為傳聞證據之例外，具有證據能力。
五、綜上所述，本院審酌上開證據製作時之情況，並無違法不當
    之情事，復經原審及本院於審判期日就上開證據依法進行提
    示、調查、辯論，且與本案待證事實間復具有相當之關聯性
    ，以之為本案證據並無不當，自得採為本件認定事實之基礎
    ，故依刑事訴訟法第159條之5第1項規定，認有證據能力。
貳、認定犯罪事實所憑之證據及理由
一、訊據上訴人即被告吳朝景於原審及本院上訴審時對於上開犯
    罪事實，固否認有何交付賄賂或預備賄賂之犯行，而辯稱：
    伊第一次由陳信雄陪同去蔡秀卿家，只有拜票而已，第二次
    係與陳信雄約在蔡秀卿家門口見面，但伊因行動不便，由吳
    發順陪同前去蔡秀卿家門口與陳信雄見面，當時僅由伊搖下
    車窗與陳信雄談話，陳信雄口頭向伊陳稱蔡秀卿已答應支持
    云云，伊未進去蔡秀卿家裡，並未見到蔡秀卿本人，遑論伊
    有交付一萬元給蔡秀卿賄選買票，事後伊聽別人透露蔡秀卿
    夥同其他候選人設計陷阱讓伊跳下；至於伊給林美嬌的錢，
    並非買票所用，係要她於候選人王清貴選舉車隊經過時，放
    鞭炮熱鬧一下，並買涼水、香菸及檳榔代為招待支持者云云
    。惟於本院本審審理時，則對於上揭犯罪事實均坦承不諱，
    並為認罪之表示。經查：
甲、被告吳朝景與已判決確定之被告陳信雄，確於98年11月間某
    日下午3、4時許，由陳信雄陪同引薦下，前往有投票權之蔡
    秀卿位在雲林縣麥寮鄉海豐村忠和131號現居處，以每票500
    元，交付10,000元給蔡秀卿，要求蔡秀卿及其有投票權之家
    人（即長子李坤耀、長媳魏安渝、次子李宗殷、三子李信毅
    、三媳翁淑芬）共6人，於行使上開雲林縣議員選舉投票時
    ，投票予王清貴擔任縣議員之一定行使；餘款則請蔡秀卿代
    為向其他不特定之具有投票權之人拉票使用。嗣蔡秀卿並未
    將除自身所收受之500元以外之其餘賄款9,500元轉告及轉交
    其家人暨代為交付賄賂予其他不特定之具有投票權之人而逕
    自留存之事實【即事實一之(一)】。業據：
  (一)證人即已判決確定之被告陳信雄於偵查中結證稱：「吳朝景
    問我有沒有認識其他的人，請我幫他介紹，一開始去麥寮鄉
    忠和131號蔡秀卿家的時候，要求蔡秀卿支持六號候選人王
    清貴，後來吳朝景把現金一萬元拿出來，要蔡秀卿幫忙，蔡
    秀卿家裡六票，一票五百，剩下的要蔡秀卿幫忙拉票」、「
    應該是11月中旬，大約是某一天的下午」等語（見98年度選
    他字第144號卷第73、74頁）。證人陳信雄已明確證述被告
    確有交付一萬元給蔡秀卿，以每票五百元買蔡秀卿家人六票
    ，其餘七千元請蔡秀卿代為買票之事實。且被告吳朝景於原
    審亦曾當庭表示陳信雄不會害他（見原審卷第74頁），自可
    排除陳信雄刻意誣陷被告吳朝景之可能性，是堪認陳信雄上
    開於偵審中之自白與偵查中之證述，應可採信。
  (二)證人即緩起訴處分確定之被告蔡秀卿於警詢供述：「我跟吳
    朝景沒有交情，不過認識他。最近一次見面，陳信雄帶他到
    我家雲林縣麥寮鄉○○村○○路131號見面的，時間我忘記
    了，大約98年11月份的時候」、「吳朝景有拿一萬元給我，
    叫我要支持登記第6號縣議員候選人王清貴」、「陳信雄帶
    吳朝景來我家的時候，吳朝景當面拿一萬元現金給我，當時
    在場的有我、陳信雄、吳朝景三人」、「吳朝景是以一票五
    百元向我買票。我家六個人是三千元，剩下的由我代為拉票
    用，我錢還沒發出去」、「我收受吳朝景現金一萬元後，還
    沒有應吳朝景之要求，轉發給他人」等語（見98年度選他字
    第144號卷第49、50頁）。復於偵查中具結證述：「我在雲
    林縣第五選區有投票權」、「麥寮鄉忠和131號有六個人有
    投票權」、「陳信雄約於98年11月某日的下午三、四點，帶
    吳朝景到我家拿一萬元給我，要我支持六號的王清貴」、「
    吳朝景是站著從他的口袋拿出一萬元出來，要我支持王清貴
    ，我們家有六人3000元，剩下的要我代拉票，但我錢還沒發
    出去」等語（見98年度選他字第144號卷第58、59頁）。於
    原審亦結證稱：「陳信雄有帶吳朝景去找我，他是帶吳朝景
    去拜票」、「拜票時吳朝景說幫他支持王清貴」、「吳朝景
    有拿一萬元給我，他是說叫我看旁邊有無朋友可幫忙，我說
    沒有關係，我要報答恩情，我沒有要跟他拿，他叫我稍微放
    一下，我家裡的票蓋給他，打算選完再還給他，我都沒有用
    出去」、「他給我一萬元，當時說要我幫忙，叫人去投給王
    清貴，他是說一票五百元，但是我沒有買出去」、「他說一
    票五百元，是給我一萬元的時候說的」、「吳朝景去我家兩
    次，第一次吳朝景跟陳信雄去找我是要去拜票」、「（第12
    6頁）第一次拜票沒有交錢，是第二次才有交錢」、「吳朝
    景第二次交錢給我時，陳信雄在旁邊有看到」、「我沒有拿
    錢給我兒子或媳婦」等語（見原審卷第123頁背面至127 頁
    背面）。於本院上訴審具結證稱：「98年11月某日下午3、
    4時許，被告吳朝景有去找我，他與陳信雄一起過來的」、
    「他是要拜託投票給王清貴，因為王清貴曾經幫我媽媽安排
    病房，可以讓我母親可以住院，我想剛好可以回報這個人情
    ，所以我就答應了，那天吳朝景有拿一萬元給我，並問我家
    裡有幾個人，我說我家有六個人，他說三千元留下，他又說
    剩下的要我幫他拉票，不過我錢都沒有發出去；我本來打算
    是在選後拿去還給他」、「被告去我那裡二次，二次都是陳
    信雄帶他來的，第一次來拜票，第二次才拿錢」等語（見上
    訴卷第91頁背面至93頁背面）。證人蔡秀卿於警、偵訊及原
    審及本院上訴審時均證述不移，均明確證述被告確有交付一
    萬元給證人，以每票五百元買蔡秀卿家人六票，其餘七千元
    請證人代為買票，而證人均未將錢花出去之事實。而依證人
    蔡秀卿於本院上訴審證稱王清貴曾幫伊母安排住院病房，伊
    想剛好可以回報這個人情，所以就答應投票給王清貴等情（
    見本院上訴卷第91頁背面），就此被告吳朝景亦坦承王清貴
    有幫忙蔡秀卿之母安排住院病房之事，惟稱係蔡秀卿之兄來
    請託幫忙的等語（見本院上訴卷第95頁背面），則王清貴既
    有恩於蔡秀卿，自亦可排除蔡秀卿刻意誣陷被告吳朝景之可
    能性。
  (三)至於證人吳發順於本院前審具結證述：大約是在98年11月中
    旬某日，詳細的時間我不記得了，吳朝景問我有沒有空，他
    要我開車載他【去海豐村】。我是有開車載他過去，【在路
    邊遇到陳信雄】，我就與陳信雄講話。我們二人都沒有下車
    ，不過被告吳朝景只有將車窗搖下來。我沒有很注意他們之
    間的談話，我只有聽到陳信雄說沒有問題，之後我們就離開
    了。停留在那裡沒有很久，只有一下而已。在路邊只有遇到
    陳信雄，沒有遇到蔡秀卿等語（詳本院上訴審卷第94頁背面
    -第95頁背面），核與被告本院上訴審所辯「伊由吳發順陪
    同前去蔡秀卿家門口與陳信雄見面」之情不符，被告復供稱
    證人吳發順所言都實在（詳本院上訴審卷第95頁背面），是
    證人吳發順上開證述自不足為有利被告之認定，至為灼然。
    至於上訴審辯護人辯護意旨稱：證人蔡秀卿的供述是否可以
    作為被告犯行的依據，實在是有疑問的，她說王清貴是他母
    親的救命恩人，本來就想要投票給他，打算錢先放在她那裡
    ，選完之後要還給被告，則這部分是否已經達到二人之間的
    期約賄選犯行，頗有疑慮等語，經查，證人蔡秀卿若與被告
    間並無明示或默示之投票賄賂意思表示之合致，且其並無替
    王清貴向其他不特定之具有投票權之人拉票之意，則蔡秀卿
    儘可當場明示拒收該一萬元，何有「選完之後再退還錢」之
    問題？顯有違事理。是上開原審及本院上訴審辯護意旨尚非
    可採，證人蔡秀卿於偵審中縱有為上開陳述，亦不足為有利
    被告之認定，彰彰明甚。均併此敘明。
  (四)又蔡秀卿設籍於雲林縣臺西鄉○○路30巷11之26號，而李坤
    耀、魏安渝、李宗殷、李信毅、翁淑芬均分別為證人蔡秀卿
    之子、媳，且均設籍於雲林縣麥寮鄉海豐村忠和131號，有
    證人蔡秀卿與李坤耀、魏安渝之全戶戶籍資料及蔡秀卿三親
    等資料查詢結果各1份在卷可佐（見98年度選他字第144號卷
    第28頁、第30頁、第35頁及第4 頁至第5 頁）。另證人蔡秀
    卿與李坤耀、魏安渝、李宗殷、李信毅、翁淑芬等人，均屬
    雲林縣議會第17屆議員選舉第五選舉區之有投票權人，有雲
    林縣選舉委員會99年3 月1 日雲選一字第0991350034號函檢
    送之第17屆縣議員選舉（雲林縣第2 、3 、5 、11投開票所
    ）選舉人名冊1 份及雲林縣選舉委員會99年3 月3 日雲選一
    字第099 1300289 號函檢送之第17屆縣議員選舉（雲林縣第
    25投開票所）選舉人名冊1 份暨所附選舉人名冊影本在卷可
    稽（見原審卷第67頁、第68-1頁、第84頁、第85頁、第87頁
    ）。此外，復有證人蔡秀卿於查獲後，主動交出之賄款10,0
    00元扣案足憑，並有雲林縣警察局扣押物品目錄表附卷足按
    （見98年度選他字第144號卷第56頁）。
  (五)綜上所述，被告吳朝景於原審及本院上訴審就此部分所辯，
    第一次去拜票，第二次未進去證人蔡秀卿家，並未見到蔡秀
    卿本人，亦未交付一萬元給蔡秀卿賄選買票，係蔡秀卿夥同
    其他候選人設計陷阱讓伊跳下云云，顯係事後卸責飾詞，不
    足採信。其於本審自白此部分之事實，並就此部分事實為認
    罪，核與事實相符。
乙、被告吳朝景確於98年11月間某日晚間，獨自前往有投票權之
    林美嬌位在雲林縣麥寮鄉○○村○○路35巷35號住處，以每
    票500 元之代價，交付3,000 元給林美嬌，要求林美嬌及其
    有投票權之家人（即林美嬌之夫吳樹叢、長子吳奇錫、長媳
    李威葳、次子吳振維、二媳鄭雅菁）共6 人，於行使上開雲
    林縣議員選舉投票時，投票予王清貴。林美嬌當場收受賄款
    並同意投票予王清貴，且隨即於當晚，各轉交1,000 元予有
    收受賄賂犯意之吳奇錫、吳振維，吳奇錫、吳振維均各自收
    受1,000 元賄款並同意投票予王清貴，惟林美嬌、吳奇錫及
    吳振維皆未將除自身所收受之500 元以外之其餘500 元賄款
    分別轉交予渠等不知情之配偶而逕自留存之事實【即事實一
    之(二)】，業據：
  (一)證人即緩起訴處分確定之被告林美嬌於警詢供述：「我一個
    小時後的朋友有一天晚上來我中興路的家找我，問我我家幾
    票，我跟他說6 票，他就拿3000元給我，拜託選舉那天去選
    給縣議員6 號，他說算是拜託你們去投票的走路工」、「我
    當天晚上就把3000元分別拿1000元給大兒子吳奇錫，1000元
    給二兒子吳振維，依照我朋友拜託時講的話告訴他們，說有
    空就去選給6 號。這是別人拿來的走路工，一人500 元，連
    二個媳婦的，我自己留下1000元」、「拿給我錢的人應該是
    叫吳朝景，因為他當天去找我時有提到王清貴是他的親家，
    沒辦法一定要幫忙，所以拜託我支持」等語（見98年度選他
    字第207 號卷第26頁背面至27頁背面）。於偵查中具結證稱
    ：「阿景是我鄰居，從小的好朋友，他說我親家要選舉，拜
    託支持，問我家有幾票，我說六票，他就拿三千元給我」等
    語（見98年度選他字第207 號卷第26頁背面至30頁）。於原
    審具結證稱：「吳朝景有去我家拜託我投給王清貴，他說他
    親家在選舉要我拜託一下，拿三千元如同走路工一樣」、「
    他有拿錢給我，我跟他收三千元，我家裡有六個人，每一個
    人五百元，我知道三千元是要買票的錢，他叫我投給王清貴
    」、「（問：吳朝景有無跟你說選舉車隊遊街的時後，請你
    幫忙放炮？）我沒有聽到這個，我不知道」、「（問：他有
    無跟你說幫忙準備買檳榔、煙、涼水招待支持者？）沒有」
    等語（見原審卷第129-130 頁）。又被告吳朝景於原審既自
    承其與林美嬌交情很好，如同親兄妹（見原審卷第101 頁反
    面），則林美嬌豈有設詞誣陷被告吳朝景之理？堪認被告吳
    朝  景確實於98年11月間某日晚間前往林美嬌之住處，以每
    票500 元之代價行賄林美嬌及其具有投票權人之家屬共6 人
    ，並交付3,000 元之賄賂予林美嬌。而被告之前所辯伊給林
    美嬌的錢，係要她於候選人王清貴選舉車隊經過時，放鞭炮
    熱鬧一下，並買涼水、香菸及檳榔代為招待支持者云云，則
    為證人林美嬌所否認，所辯自不足取。
  (二)證人即緩起訴處分確定之被告吳振維於98年12月3日警詢供
    述：「約於2、3禮拜前某日，晚上我下班回家，我母親林美
    嬌拿1000元給我，並向我表示係雲林縣議員第五選區候選人
    王清貴買票的錢，我與我太太鄭雅菁每人每票500元，要我
    跟我太太投票支持王清貴」等語，復於同日偵查具結證稱：
    「有一個我不認識的阿伯，在二、三個星期前有來家，問我
    家有幾票，後來過幾天，就收到錢，那個阿伯是老人家的關
    係，所以跟我們年輕人不熟，跟我媽比較熟，錢是我媽媽收
    的，有六票，共收了三千元」、「他要離開時我剛好回來，
    所以我有聽到他在問我們家幾票」、「他有說是為了王清貴
    候選人問的」、「行賄的賄款  交給我媽媽，我媽媽有把我
    及我太太的一千元交給我，而我沒有轉交給我太太」、「到
    我家行賄的阿伯應該是吳朝景」等語（見98年度選他字第14
    4 號卷第8 頁背面、第10、11頁）。又證人即緩起訴處分確
    定之被告吳奇錫於98年12月3日於警詢供述：「於98年11月
    某日間晚上我下班回家，我母親林美嬌以每票500元代價，
    共拿1000元給我，要我跟我太太李威葳投票支持王清貴」、
    「我家除了我及我太太，還有胞弟吳振維、弟媳鄭雅菁、父
    親吳樹叢、母親林美嬌共六票，總計共取得要求支持王清貴
    的賄款3000元」等語；復於同日於偵查中具結證述：「我下
    班回家我媽跟我說有人拿錢來，有提到支持王清貴，我媽再
    把我及我太太的一千元交給我，我未交給我太太」、「我們
    家總共有六個人有投票權，我們家共賣六票」等語（見98年
    度選他字第144號卷第17頁背面、19頁）。益足證被告確有
    以每票500元之代價行賄林美嬌及其具有投票權人之家屬共6
    人，並交付3,000元之賄賂予林美嬌，而要求投票給王清貴
    ，另由林美嬌各轉交1,000元予吳奇錫、吳振維，而吳奇錫
    、吳振維並未將除自身所收受之500元以外之其餘500元賄款
    分別轉交予渠等之配偶而逕自留存。證人林美嬌、吳振維、
    吳奇錫之證詞相互勾稽，渠等三人之證述顯非設詞誣陷，自
    屬可採。
  (三)又證人林美嬌、吳奇錫、吳振維與吳樹叢、李威葳、鄭雅菁
    均屬雲林縣議會第17屆議員選舉第五選舉區之有投票權人，
    有雲林縣選舉委員會99年3月1日雲選一字第0991350034號函
    檢送之第17屆縣議員選舉（雲林縣第2、3、5、11投開票所
    ）選舉人名冊1份暨所附選舉人名冊影本（見原審卷第67頁
    、第78頁、第80頁、第82頁）在卷可稽。此外，並有證人林
    美嬌、吳奇錫及吳振維於被查獲後，主動交出之賄款各1,00
    0元扣案足憑，有臺灣雲林地方法院檢察署檢察官扣押物品
    清單附卷足按（見98年度選他字第207號卷第37頁）。
  (四)綜上所述，被告吳朝景於原審及本院上訴審就此部分所辯，
    伊交給林美嬌三千元，並非買票錢，係要她於候選人王清貴
    選舉車隊經過時，放鞭炮熱鬧一下，並買涼水、香菸及檳榔
    代為招待支持者云云，亦係事後卸責飾詞，委無足採。其於
    本審自白此部分之事實，並就此部分事實為認罪，經核亦與
    事實相符。
二、按公職人員選舉罷免法第99條第1項之投票交付賄賂罪，相
    對應於刑法第143條第1項之投票收受賄賂罪，立法目的在於
    維護人民參政權中之投票權得以純正行使，就其犯罪結構之
    屬性，屬於必要共犯之對向犯類型，係以投票行賄與受賄雙
    方主體間，主觀上對於「投票權約為一定行使或不行使」之
    意思表示達成合致，客觀上則透過賄賂之標的移轉，作為銜
    接行賄與收賄對價關係之橋樑，而成就相對立之主體間各該
    犯罪之構成要件。此投票賄賂意思表示之合致，【不以明示
    為必要，包括默示之意思表示】。亦即依表意人之舉動或其
    他情事，相對人客觀上已可得知其效果意思而為允諾者，亦
    屬之（最高法院97年台上字第1450號判決意旨參照）。經查
    ，被告吳朝景交付金錢予證人蔡秀卿、林美嬌時均已明示要
    求蔡秀卿、林美嬌及其2人家屬與其他具有投票權之人於第
    17屆縣議員選舉時投票支持雲林縣第5選區登記第6號縣議員
    候選人王清貴，而證人蔡秀卿、林美嬌、吳奇錫及吳振維收
    受該金錢時，亦知悉被告吳朝景交付款項之意涵，而予以收
    受，則於社會常情可推論證人蔡秀卿、林美嬌、吳奇錫及吳
    振維有【默示同意】支持而收受賄賂之情事，揆之上開說明
    ，被告吳朝景與證人蔡秀卿、林美嬌、吳奇錫及吳振維顯係
    基於投票賄賂之默示意思表示之合致，而交付、收受該賄賂
    ，堪可認定。
三、再被告吳朝景以每票500元之代價，分別交付證人蔡秀卿、
    林美嬌上開所述之賄款，委託彼等轉達被告交付賄賂之意思
    及轉交賄款，而上開蔡秀卿、林美嬌、吳奇錫及吳振維等4
    位證人於取得款項後，並未轉告或轉交予其等具有投票權之
    家人及其他不特定之具有投票權之人等情，業據證人蔡秀卿
    及林美嬌、吳奇錫、吳振維分別於偵查中及雲林縣調查站調
    查中證述在卷，已如前述（詳98年度選他字第144號卷第59
    頁，98年度選他字第207號卷第26頁背面、第17頁背面、第
    9-10頁），是被告吳朝景對具有投票權之李坤耀、魏安渝、
    李宗殷、李信毅、翁淑芬等5人（分別為蔡秀卿子、媳）暨
    其他不特定之具有投票權之人行賄，及被告吳朝景對於具有
    投票權之吳樹叢、李威葳、鄭雅菁等3人（分別為林美嬌、
    吳奇錫及吳振維之配偶）行賄，均僅止於預備階段，亦可認
    定。
四、綜上所述，被告於原審及本院前審所辯顯係事後卸責飾詞，
    委無足採。其於本審自白犯行，並為認罪，核與事實相符。
    本件事證已臻明確，被告吳朝景犯行，堪以認定，應予依法
    論科。
參、論罪科刑之理由
一、按公職人員選舉罷免法第99條之罪，係對於有投票權之人，
    行求、期約或交付賄賂或不正利益，而約其不行使投票權或
    為一定之行使者為構成要件。其行求、期約、交付行為，係
    屬階段行為，其行求賄選階段，屬行賄者單方意思表示行為
    ，不以相對人允諾為必要，而交付賄賂階段，除行賄者有實
    施交付賄賂行為外，因對收受賄賂者，刑法第143條有投票
    受賄罪之處罰規定，二者乃必要共犯中之對向犯，以二個以
    上之行為者，彼此相互對立之意思經合致而成立犯罪，雖不
    以收受者確已承諾，或進而為一定投票權之行使為必要，仍
    須於行賄人交付賄賂或其他不正利益時，受交付之相對人對
    其交付之目的已然認識而予收受，其交付賄賂或其他不正利
    益之犯行始克成立，行賄者方得論以交付賄賂罪。再公職人
    員選舉罷免法第99條第1項之投票行賄罪，以對於有投票權
    之人，行求、期約或交付賄賂或其他不正利益，而約其不行
    使投票權或為一定之行使者為構成要件。其中所謂「約其」
    不行使投票權或為一定之行使，以該賄選之意思表示已經到
    達有投票權之相對人為必要。是投票行求賄賂罪，須行賄者
    一方之意思表示已到達對方，始克成立。若行賄者單方之意
    思表示，尚未到達有投票權之相對人，則僅能論以投票行求
    賄賂罪之預備犯（最高法院94年度台上字第3819號判決、98
    年度台上字第1951號判決意旨參照）。
  (一)查被告吳朝景與已判決確定之陳信雄雖謀議由蔡秀卿向其家
    人（即長子李坤耀、長媳魏安渝、次子李宗殷、三子李信毅
    、三媳翁淑芬共6人）及其他親友或鄰居具有投票權之人行
    賄，交付每人1票500元為對價共計10000元（即共計20票）
    ，約定投票給縣議員候選人王清貴，惟蔡秀卿收受上開賄款
    後均未轉告有投票權之家人，亦未將賄款交付予有投票權之
    其他人，則除蔡秀卿之部分外，其餘部分之行為僅成立投票
    行賄罪之預備犯。是核被告吳朝景及陳信雄，就蔡秀卿部分
    成立公職人員選舉罷免法第99條第1項之交付賄賂罪，其餘
    部分則應係構成同法第99條第2項之預備投票行賄罪。被告
    另由林美嬌向其家人（即林美嬌之夫吳樹叢、長子吳奇錫、
    長媳李威葳、次子吳振維、二媳鄭雅菁共6人），交付每票
    500元計3000元，約定投票給縣議員候選人王清貴，林美嬌
    有各轉交1,000元予吳奇錫、吳振維，惟林美嬌、吳奇錫及
    吳振維皆未將除自身所收受之500元以外之其餘500元賄款分
    別轉交予渠等不知情之配偶（即吳樹叢、李威葳、鄭雅菁）
    。是核被告吳朝景就林美嬌、吳奇錫及吳振維部分成立公職
    人員選舉罷免法第99條第1 項之交付賄賂罪，其餘部分即吳
    樹叢、李威葳、鄭雅菁則應係構成同法第99條第2 項之預備
    投票行賄罪。
  (二)雖檢察官就被告吳朝景就未交付所示之犯行，未另論以預備
    行賄罪而予提起公訴，然起訴書就該部分犯罪事實已有論及
    ，且該部分犯行與起訴交付賄賂罪部分，具有接續犯包括一
    罪之關係，按諸公訴不可分之原則，本院就前開預備行賄犯
    行部分，自得一併審理。
二、關於本案各次犯行應論接續犯包括一罪之認定
  (一)按集合犯係指立法者所制定之犯罪構成要件中，本即預定有
    數個同種類行為將反覆實行之犯罪而言。公職人員選舉罷免
    法第99條第1項之投票行賄罪，其犯罪構成要件為：「對於
    有投票權之人，行求、期約、交付賄賂或其他不正利益，而
    約其不行使投票權或為一定之行使…」從上述文字觀之，尚
    難憑以認定立法者於制定法律時，即已預定該犯罪當然涵蓋
    多數反覆實行之賄選行為在內。此與實務上所承認之集合犯
    ，如刑法第196條第1項收集偽造貨幣罪之「收集」、修正前
    刑法第322條常業竊盜罪之「以犯…罪為常業」等，均係從
    犯罪構成要件之文義上判斷，即足認立法者本即預定該犯罪
    涵蓋多數反覆實行之行為者，迥然不同。即行為人苟主觀上
    基於單一之犯意，以數個舉動接續進行，而侵害同一法益者
    ，在時空上有密切關係，依一般觀念，難以強行分開，在刑
    法評價上，以視為數舉動之接續實行，合為包括之一罪。否
    則，如係分別起意，自應依數罪併罰處罰，方符合立法本旨
    （最高法院99年度第5 次刑事庭會議決議參照）。又按刑法
    於94年2 月2 日修正公布（95年7 月1 日施行）刪除連續犯
    規定之同時，對於合乎接續犯或包括的一罪之情形，為避免
    刑罰之過度評價，已於立法理由說明委由實務以補充解釋之
    方式，發展接續犯之概念，以限縮數罪併罰之範圍。而多次
    投票行賄行為，在刑法刪除連續犯規定之前，通說係論以連
    續犯。然鑑於公職人員選舉，其前、後屆及不同公職之間，
    均相區隔，選舉區亦已特定，以候選人實行賄選為例，通常
    係以該次選舉當選為目的。是於刪除連續犯規定後，苟行為
    人主觀上基於單一之犯意，以數個舉動接續進行，而侵害同
    一法益，在時間、空間上有密切關係，依一般社會健全觀念
    ，難以強行分開，在刑法評價上，以視為數個舉動之接續實
    行，合為包括之一行為予以評價，較為合理，於此情形，即
    得依接續犯論以包括之一罪（最高法院99年度台上字第4356
    號判決意旨參照）。再按刑法於94年2 月2 日修正公布（95
    年7 月1日 施行）刪除連續犯規定之同時，對於合乎接續犯
    或包括的一罪之情形，為避免刑罰之過度評價，已於立法理
    由說明委由實務以補充解釋之方式，發展接續犯之概念，以
    限縮數罪併罰之範圍。而多次投票行賄行為，在刑法刪除連
    續犯規定之前，通說係論以連續犯。然鑑於公職人員選舉，
    其前、後屆及不同公職之間，均相區隔，選舉區亦已特定，
    以候選人實行賄選為例，通常係以該次選舉當選為目的。是
    於刪除連續犯規定後，苟行為人主觀上基於單一之犯意，以
    數個舉動接續進行，而侵害同一法益，在時間、空間上有密
    切關係，依一般社會健全觀念，難以強行分開，在刑法評價
    上，以視為數個舉動之接續實行，合為包括之一行為予以評
    價，較為合理，於此情形，即得依接續犯論以包括之一罪（
    最高法院99年度台上字第4356號判決意旨參照）。又行為人
    歷經先後不同的行為階段，最終達成實現犯罪結果之接續犯
    ，其時空之緊密性較為鬆散，例如「行為人為圖脫逃，繼續
    兩夜將監舍地基挖掘，係屬一行為之繼續活動，與連續犯之
    具有數行為者不同」（最高法院31年非字第1 號判例意旨參
    照）及「被告當日毆傷被害人地點，雖有崙背鄉農會辦公室
    及崙背派出所二處之不同，但其既係追蹤而至，其行為自難
    謂非尚在持續之中，顯與連續犯之構成要件不合，祇應成立
    單純之一罪」（最高法院42年台非字第26號判例意旨參照）
    ；又實例上亦認行為人接連數日拆毀他人同一棟廠房，亦成
    立接續犯之一罪（最高法院94年度台上字第2512號判決參照
    ）。依上開舉例說明，足以印證我國實務上，認為接續犯之
    各個舉動接續進行，在時間、空間上，不一定要同時同地甚
    或緊緊密接，縱然在密切接近之時地進行，祇要基於單一之
    犯意，侵害同一之法益，亦可論以接續犯。
  (二)查被告吳朝景之女吳惠貞嫁給候選人王清貴之次子王賜銘為
    妻，有王賜銘、王清貴、吳惠真等人之個人戶籍資料查詢結
    果在卷可稽（98年度選他字第144號第15至19頁），被告吳
    朝景與王清貴為親家，誼屬至親，被告吳朝景為鞏固王清貴
    之票源及使王清貴能順利當選雲林縣第17屆縣議員，乃基於
    足以讓第17屆縣議員選舉第5選舉區候選人王清貴足以當選
    票數之賄選目的，與被告陳信雄竟係共同基於對有投票權人
    交付賄賂及預備行賄之單一犯意，且其等預定僅對被告蔡秀
    卿家人及鄰近有投票權人等共20人投票行賄，而蔡秀卿並未
    將其餘之19人之賄款轉告及轉發其家人及他人；而被告吳朝
    景獨自在僅對有投票權之林美嬌家人共6人交付賄賂及預備
    行賄，林美嬌有將轉交賄款於其子吳奇錫、吳振維，惟林美
    嬌、吳奇錫、吳振維則未轉告及轉發其配偶。而雲林縣麥寮
    鄉海豐村及麥津村相距不遠，應具有空間上之密切關係，被
    告吳朝景對蔡秀卿、林美嬌等所示之有投票權人行賄時間均
    在98年11月間某日而接續實行之，其時間亦屬緊接狀態，準
    此可知，依被告之上開犯行，其主觀上既係基於單一之犯意
    ，以數個舉動接續進行，而侵害同一法益，則在時間、空間
    上具有密切關係，依一般社會健全觀念，難以強行分開，故
    在刑法評價上，以視為數個舉動之接續實行，合為包括之一
    行為予以評價，自應依接續犯一罪論。
  (三)況且，該罪之法定本刑為三年以上十年以下有期徒刑，得併
    科一百萬元以上一千萬元以下罰金，其處罰極重；若於刑法
    刪除連續犯之後，對於為達同一目的而反覆實行之多次賄選
    買票行為，不依「接續犯」論以一罪，而論以複數之犯罪（
    即一罪一罰），並依上述法定刑範圍，就其每一次賄選買票
    行為予分論併罰，顯屬過苛，而有違刑罰公平原則。準此，
    本件就被告吳朝景犯該罪之目的而言，係就為使能王清貴能
    順利當選雲林縣第17屆縣議員，預期以賄選之方式影響該次
    選舉之結果，而為達此犯罪之目的，需要對多數有投票權人
    同時或先後進行多次賄選買票行為，其主觀上係以1票500元
    之代價發放完成，顯係以單一之行為決意，並於數日接續發
    放，顯已具備接續犯之各項特質。
  (四)綜上所述，揆諸前揭判決意旨，被告吳朝景上開犯行，其本
    質上已具備係基於單一之犯意，以數個舉動接續進行，而侵
    害同一法益之行為特徵，其持續多次對有投票權人交付賄賂
    即為此類犯罪之典型或常態，於刑法評價上自應僅成立接續
    犯包括一罪，是被告吳朝景就事實一之(一)所示之共同投票行
    賄及預備行賄及事實一之(二)行賄及預備行賄等犯行，係基於
    為達影響選舉結果同一目的之單一犯意，接續所為多次之賄
    選行為，自應論以「接續犯」之包括一罪。另按公職人員選
    舉罷免法之投票行賄罪係侵害國家法益之罪，以一行為同時
    對多數有投票權之人交付賄賂，約其不行使投票權或為一定
    之行使，祇侵害一個國家法益，應僅成立一投票行賄罪。而
    該罪之預備犯，僅止於該罪著手實行前之準備階段，嗣若進
    而實行行賄之行為，即為行賄所吸收，不另論罪。則以一行
    為同時對多數有投票權人行賄，尚且論以一罪，其以一行為
    同時對多數有投票權之人部分賄選，部分尚在預備賄選階段
    ，尤僅能論以投票行賄一罪（最高法院98年度台上字第928
    號判決意旨參照）。是被告吳朝景分別對蔡秀卿、林美嬌等
    交付賄賂之同時，併由彼等向其親人或親友轉達交付賄賂之
    意思及轉交賄款，而同時對其等本人交付賄賂及預備對其等
    家屬多人交付賄賂，揆以前揭說明，即係以一行為同時交付
    賄賂及預備交付賄賂，自應僅論以較重之公職人員選舉罷免
    法第99條第1項之行賄投票既遂罪。
三、按投票交付賄賂罪之處罰，分別規定於刑法第144條及公職
    人員選舉罷免法第99條第1項，而公職人員選舉罷免法第99
    條第1項為刑法第144條之特別法，依特別法優先適用於普通
    法之原則，應優先適用公職人員選舉罷免法予以論科。核上
    訴人即被告吳朝景就事實一之(一)、(二)所為，均係犯違反公職
    人員選舉罷免法第99條第1項之對於有投票權之人交付賄賂
    ，而約其投票權為一定行使罪。被告吳朝景就犯罪事實一(一)
    、(二)部分，分別係以一行為【同時】向多數有投票權之人交
    付及預備交付賄賂，僅侵害一個國家法益，應論以交付賄賂
    單純一罪。又被告吳朝景與同案已判決確定之被告陳信雄就
    犯罪事實一之(一)部分，有犯意聯絡及行為分擔，應論以共同
    正犯。
四、刑法第59條酌減其刑之考量
  (一)按刑法第59條規定犯罪之情狀可憫恕者，得酌量減輕其刑，
    其所謂「犯罪之情狀」，與同法第57條規定科刑時應審酌之
    一切情狀，並非有截然不同之領域，於裁判上酌減其刑時，
    應就犯罪一切情狀（包括第57條所列舉之10款事項），予以
    全盤考量，審酌其犯罪有無可憫恕之事由（即有無特殊之原
    因與環境，在客觀上足以引起一般同情，以及宣告法定低度
    刑，是否猶嫌過重等），以為判斷。第以投票行賄罪，於94
    年11月30日修正前公職人員選舉罷免法第90條之1第1項規定
    ：「對於有投票權之人，行求期約或交付賄賂或其他不正利
    益，而約其不行使投票權或為一定之行使者，處五年以下有
    期徒刑，得併科新台幣四十萬元以上四百萬元以下罰金。」
    ；94年11月30日修正後則規定：「對於有投票權之人，行求
    期約或交付賄賂或其他不正利益，而約其不行使投票權或為
    一定之行使者，處三年以上十年以下有期徒刑，得併科新臺
    幣一百萬元以上一千萬元以下罰金。」，96年11月７日修正
    前將該條項移列第99條第1項，其修文內容則未予修正。準
    此可見，該罪之法定刑已由「五年以下有期徒刑，得併科新
    台幣四十萬元以上四百萬元以下罰金」，加重為「三年以上
    十年以下有期徒刑，得併科新臺幣一百萬元以上一千萬元以
    下罰金。」，其修法意旨，固以：民主政治之基石建立在公
    平、公正之選舉制度，使選民得以在候選人公平競選之程序
    中，挑選適當優秀之人才擔任國家之重要公職，以賄選方式
    當選者，為回收其付出之賄賂，勢必利用職務之機會，圖謀
    不法之利益，導致賄選與貪瀆形成惡性循環，同時腐蝕民主
    政治之根基，又因國內部分民眾之錯誤認知，行賄者及受賄
    者對投票行、受賄之犯行，往往均無罪責感，而現行刑罰所
    科處之刑度，亦不足使行賄者知所警惕，為昭顯賄選行為之
    惡性，並有效嚇阻賄選犯行，爰將原處五年以下有期徒刑，
    得併科新臺幣四十萬元以上四百萬元以下罰金，修正為處三
    年以上十年以下有期徒刑，得併科新臺幣一百萬元以上，一
    千萬元以下罰金等語。然衡諸競選，為追求勝出之目標，常
    有以賄選達其目的，但通常為買至足夠當選之票數，而同夥
    共同正犯廣佈「樁腳」，備置行賄名冊，照表操作，逐一大
    量全面買票，影響選舉活動之公平公正及純淨，但亦有因其
    個人為該候選人之支持者或死忠者，乃自發性利用其在地及
    鄉親之地緣關係，施以小惠，拉攏關係而局部零星買票，與
    前述大張旗鼓，廣佈「樁腳」，備置行賄名冊，大規模買票
    ，對選舉結果可能造成之影響及破壞選風之程度自屬有異，
    法律科處此類犯罪，所設之法定最低本刑卻同為「三年以上
    十年以下有期徒刑，得併科新臺幣一百萬元以上，一千萬元
    以下罰金」，不可謂不重，而未考量罪刑相當之原則。是以
    ，於此情形，倘能依其情狀，如認科以較最低刑度以下之刑
    ，即足以懲儆，並可達防衛社會之目的者，並可符合罪刑相
    當之平等原則，自非不可依客觀之犯行與主觀之惡性二者加
    以考量其情狀，是否有可憫恕之處，適用刑法第59條之規定
    酌量減輕其刑，期使個案裁判之量刑，能斟酌至當，符合比
    例原則。再按刑事審判旨在實現刑罰權之分配的正義，故法
    院對有罪被告之科刑，應符合罪刑相當之原則，使輕重得宜
    ，罰當其罪，以契合社會之法律感情，此所以刑法第57條明
    定科刑時應審酌一切情狀，尤應注意該條所列10款事項以為
    科刑輕重之標準，並於同法第59條賦予法院以裁量權，如認
    「犯罪之情狀可憫恕者，得酌量減輕其刑」，俾使法院就個
    案之量刑，能斟酌至當（最高法院96年度台上字第1043號及
    86 年度台上字第5313號判決意旨分別參照）。
  (二)查被告吳朝景所犯投票行賄罪，無視國家之禁令，其行為固
    確不是，應接受刑事處罰，然本院審酌被告吳朝景為王清貴
    之親家，僅就已緩起訴處分確定之被告蔡秀卿其家人及親友
    或鄰居共特定20人及被告林美嬌家人特定6人予以投票行賄
    ，其等行賄之對象，亦僅侷限於該26人為特定對象，雖有交
    付賄款13000元，但確有交付予有投票權者僅蔡秀卿、林美
    嬌、吳奇錫、吳振維等四人計4票而已，由此可知，被告吳
    朝景之所以行賄而觸犯本罪，實乃因其與王清貴間特殊親情
    關係之背景使然。且佐以，被告吳朝景係囿於臺灣過往之選
    舉文化，認須以走路工促使親朋好友為其拉票，亦僅對蔡秀
    卿其家人及親友及林美嬌家人行賄，而非有計劃大張旗鼓買
    票，構成行賄罪之票數僅之4票而已，對選舉結果之正確性
    可能造成之影響有限，是依被告吳朝景與王清貴為親家之特
    殊背景，鋌而走險，為王清貴賄選買票，情理上尚非無可憫
    恕之情，又被告吳朝景確有如後述之嚴重病情，且依本案客
    觀之犯罪情狀，所造成社會選風之破壞亦尚屬輕微，並不是
    非以該罪之法定最低重刑處罰，難達糾正其選舉陋習及端正
    選風之目的。再觀之其等所觸犯之投票行賄罪，自94年11月
    30日修正後，其法定刑為：「三年以上十年以下有期徒刑，
    得併科新臺幣一百萬元以上一千萬元以下罰金。」，而以前
    述被告吳朝景觸犯本罪之持殊原因背景、具體犯罪情節及其
    主觀惡性等情狀，如予以宣告被告吳朝景法定最低刑期三年
    ，在客觀上足以引起一般人之同情，顯有情輕法重之情，而
    有可憫恕之處。再者，並考量同為賄選犯行而犯本罪之人所
    造成選舉之影響及破壞選風之程度不同，依被告吳朝景之上
    述犯本罪之客觀情節，其惡性不大且影響選舉之程度亦屬輕
    微，亦非以宣告最低刑度不足懲儆，是本院參酌以上各情，
    並依被告之上開犯罪情節及對社會造成之危害程度，認宣告
    被告吳朝景法定最低度刑三年尚嫌過重，顯屬情輕法重，在
    客觀上足以引起社會一般人之同情，應適用刑法第59條予以
    酌減其刑，方符合罪刑相當及比例原則，使其輕重得宜，罰
    當其罪。
肆、撤銷改判之理由
一、原審依上開事證，以被告吳朝景罪證明確，因予以論罪科刑
    ，固非無據，然查：
  (一)按公職人員選舉罷免法第99條第3項規定：「預備或用以行
    求、期約或交付之賄賂，不問屬於犯人與否，沒收之。」此
    項沒收為刑法第38條沒收之特別規定，採絕對義務沒收主義
    ，祇要係預備或用以行求、期約或交付之賄賂，不論是否屬
    於被告所有或已否扣案，法院均應宣告沒收，並無自由裁量
    之餘地。但如其賄賂已交付予有投票權之人收受，因收受者
    係犯刑法第143條第1項之投票受賄罪，其所收受之賄賂應依
    同法條第二項規定沒收之，如全部或一部不能沒收時，追徵
    其價額。故犯投票行賄罪者，其已交付之賄賂固應依刑法第
    143條第2項之規定，於其對向共犯所犯投票受賄罪之從刑宣
    告沒收、追徵，而毋庸再依首揭規定重複宣告沒收；但若對
    向共犯（即收受賄賂者）所犯投票受賄罪嫌業經檢察官依刑
    事訴訟法第253 條規定為不起訴處分，或依同法第253條之1
    為緩起訴處分確定者，則收受賄賂之對向共犯既毋庸經法院
    審判，其所收受之賄賂即無從由法院依刑法第143條第2項之
    規定宣告沒收、追徵。至刑事訴訟法第259條之1雖規定：檢
    察官依同法第253條或第253條之1為不起訴或緩起訴之處分
    者，對供犯罪所用、供犯罪預備或因犯罪所得之物，以屬於
    被告者為限，「得」單獨聲請法院宣告沒收；但其限於供犯
    罪所用、供犯罪預備或因犯罪所得之物，且必須「屬於被告
    者」，始「得」由檢察官聲請法院宣告沒收，係採相對義務
    沒收主義，與前揭公職人員選舉罷免法第99條第3項規定「
    不問屬於犯人與否」均沒收之，其範圍並不相同。況該法條
    用語既曰「得」，而非曰「應」，則檢察官是否依該條規定
    單獨聲請法院宣告沒收，仍有裁量權，【若檢察官未依上述
    規定單獨聲請法院宣告沒收，則法院自仍應依公職人員選舉
    罷免法第99條第3項之規定，將犯投票行賄罪者所交付之賄
    賂，於投票行賄罪之本案予以宣告沒收，始符立法本旨】（
    最高法院100年度台上字第314號判決參照）。原判決於理由
    參、第四項內說明「犯投票行賄罪者，其已交付之賄賂，自
    應依刑法第143條第2項之規定，於其對向共犯所犯投票受賄
    罪之從刑宣告沒收、追徵；而本件之對向共犯蔡秀卿、林美
    嬌、吳奇錫及吳振維等人，雖均依刑事訴訟法第253條之1為
    緩起訴處分，檢察官亦得依同法第259條之1規定，另行聲請
    法院宣告沒收，而不得再依上開公職人員選舉罷免法第99條
    第3項規定沒收。是本件扣案被告吳朝景已交付與蔡秀卿、
    林美嬌（其又轉交給有收賄犯意之吳奇錫、吳振維）等人收
    受之賄賂各500元，共計2000元部分，不得在本案宣告沒收
    」云云，並未查明蔡秀卿等人所涉投票受賄罪嫌經檢察官為
    緩起訴處分（見選偵字第29號卷第22、23頁）後，檢察官是
    否已依刑事訴訟法第259條之1規定單獨聲請法院將上述扣案
    之賄款宣告沒收，遽謂上開扣案之蔡秀卿等人已收受之賄款
    ，均應由檢察官另行聲請宣告沒收，而未依公職人員選舉罷
    免法第99條第3項規定，於被告所犯投票行賄罪之本案併予
    諭知沒收，自嫌調查職責未盡，並有適用法則不當之違法。
    經本院向臺灣雲林地方法院檢察署函查，經該署函復未聲請
    法院宣告沒收，亦有該署100年2月18日雲檢文自99緩127 字
    第04810號函在卷可稽（見本審卷第31頁），揆之上開所述
    ，自應就該已交付予蔡秀卿、林美嬌、吳奇錫及吳振維等人
    各500元，共計2000元，自應依公職人員選舉罷免法第99條
    第3項規定沒收。
  (二)又按共同正犯應就全部犯罪事實共同負責，是各共同正犯間
    預備或用以行求期約或交付之賄賂為新台幣時，應合併計算
    ，且為避免執行時發生重複沒收之情形，係採連帶沒收主義
    。【但若共同正犯預備或用以行求期約或交付賄賂（如現金
    ）之全部或一部業經扣案，則該扣案部分之應沒收物既無發
    生重複執行沒收之虞，即無於判決主文諭知連帶沒收之餘地
    】（最高法院100年度台上字第314號判決參照）。原判決認
    定扣案現金9500元為被告與共同正犯陳信雄（業經第一審判
    處罪刑〈緩刑〉確定）預備向有投票權人賄選交付之款項，
    認應依公職人員選舉罷免法第99條第3項之規定併予宣告沒
    收；則該款項既已扣案（見選他字第144號偵查卷第56頁，
    及選他字第207號偵查卷第37頁扣押物品目錄、清單），並
    無發生重複執行沒收之虞，逕依上述規定對被告宣告沒收即
    可，原判決竟於主文諭知該扣案賄款應與陳信雄連帶沒收之
    旨，自欠允洽。
  (三)原判決認被告係依集合犯論以一罪，惟揆之前開所述，應屬
    接續犯之包括一罪論處，亦有未合。
二、依上所述，被告吳朝景於本審上訴意旨，指摘量刑過重及請
    求依刑法第59條酌減其刑並宣告緩刑，應可採納（依刑法第
    59條酌減其刑已見前述，而緩刑之理由詳後敘），且原判決
    既有前揭可議之處，自應由本院將原判決關於被告吳朝景部
    分予以撤銷改判，以期適法。
三、本院審酌被告吳朝景無前科紀錄，素行均屬良好，有臺灣高
    等法院被告前案紀錄表附卷可憑，又被告吳朝景為王清貴之
    親家誼屬至親，因上述情誼，鋌而走險，為求候選人王清貴
    當選之目的，出資行賄買票，且其行賄買票對象僅林美嬌及
    蔡秀卿一家人各六票，及蔡秀卿之親友街坊鄰居14票，預定
    總金額為13,000元，且其後有交付賄款於投票權之人僅4人
    ，其影響程度有限，又被告吳朝景前雖否認犯行，惟於本審
    則已坦承犯行，並深具悔意，態度良好，並考量被告吳朝景
    之智識程度、犯罪之動機、目的、手段、所生危害等一切情
    狀，量處有期徒刑二年，以示懲儆。又按公職人員選舉罷免
    法第113條第3項規定，犯本章（第五章妨害選舉罷免之處罰
    ）之罪或刑法分則第六章之妨害投票罪，宣告有期徒刑以上
    之刑者，並宣告褫奪公權。查被告吳朝景所犯之罪，屬於公
    職人員選舉罷免法第五章所列之罪，且均經本院宣告有期徒
    刑以上之刑度，依公職人員選舉罷免法第113條第3項之規定
    ，本院審酌被告吳朝景之犯罪情節，對於民主之危害程度，
    因此，依上述規定及刑法第37條第2項之規定，宣告被告吳
    朝景褫奪公權三年。又如後述被告吳朝景所宣告之緩刑，依
    刑法第74條第5項之規定，並不及於所宣告之褫奪公權從刑
    ，附此記明。
四、緩刑之宣告
  (一)按法院對符合刑法第74條之被告，依其犯罪情節及犯後態度
    ，足信無再犯之虞，且係初犯；又自白犯罪，態度誠懇；如
    身罹疾病必須長期醫療，認為以暫不執行為適當，並予宣告
    緩刑，法院加強緩刑宣告實施要點第2點第1、5、9款參照。
  (二)查被告吳朝景未曾因故意犯罪而受有期徒刑以上刑之宣告，
    此有臺灣高等法院被告前案紀錄表附卷可稽，係屬初犯，因
    民主觀念薄弱，而觸犯刑責，且其於本審自白犯行，深表悔
    悟，態度誠懇，被告吳朝景現患有下唇癌、口腔白斑、腦血
    栓症合併腦梗塞、本態性高血壓、尿毒症、陳舊性中風、口
    腔癌術後左臉血腫（被告稱每星期一、三、五日須化療）、
    腦梗塞之腦動脈阻塞、慢性腎衰竭（被告稱每星期二、四、
    六日須洗腎）、肌肉耗損及廢用性萎縮、感音性聽力障礙、
    骨盆閉鎖性骨折，有財團法人彰化基督教醫院雲林分院診斷
    證明書五紙及台大醫院雲林分院診斷證明書一紙在卷可稽（
    見本審卷第55-60 頁），無法久站，須以輪椅代步，並領有
    身心障礙手冊，障礙等級為【極重度】，亦有該手冊在卷可
    佐（見本審卷第61頁）。足見被告吳朝景身體狀況甚為不佳
    ，則依被告吳朝景所罹之上開病症，須長期且頻繁在醫院施
    以醫療，如在監所，必然無法施以醫療，顯已不適於受徒刑
    之執行，而被告吳朝景並於本院審理時表示願公益捐款（見
    本審卷第68頁）。本院審酌上情因認被告吳朝景經本次罪刑
    之宣告後，已知所警惕而無再犯之虞，且依上述被告吳朝景
    並符合前揭法院加強緩刑宣告實施要點第2 點第1 、5 、9
    款之要件，是認對其宣告刑，以暫不執行為適當，爰依刑法
    第74 條 第1 項第1 款併諭知被告吳朝景緩刑五年，以啟自
    新。
  (三)本院又參以近年來，政府乃不斷強力宣導、教育人民不可買
    、賣票，被告為幫候選人王清貴順利當選，不顧國家不斷強
    力宣導、教育及全民利益，竟不惜從事違法之賄選行為，影
    響民主政治發展，足見被告吳朝景民主法治觀念薄弱，仍存
    有過去選舉之陋習，應由觀護人以專業知識，輔導其品德，
    加強其民主智識，並助其改過自新，且本件並同時命其支付
    金額予公庫，為促其等執行上開行為，爰依刑法第93條第1
    項第2款，諭知緩刑期間，交付保護管束，以觀後效。
  (四)本院再審酌被告吳朝景上開所宣告之刑雖暫無執行之必要，
    惟為強化其民主法治概念，導正其選舉陋習，以預防其再犯
    ，使其於緩刑期內能深知警惕，避免其緩刑宣告不致輕易遭
    到撤銷，爰併依刑法第74條第2項第4款之規定，命被告應
    向公庫支付三十萬元之公益金。另被告如未於主文所示履行
    本判決所諭知之負擔，情節重大者，檢察官得依刑事訴訟法
    第476條、現行刑法第75條之1之規定，聲請撤銷對其所為之
    緩刑宣告，均併予敘明。
五、至原判決雖以：被告吳朝景請求依刑法第59條減輕其刑後給
    予緩刑宣告部分，考量公職人員選舉罷免法，在94年11月30
    日修正施行前，賄選罪的主刑為5年以下有期徒刑，法院的
    量刑得選擇在6月以下並定易科罰金標準，亦得選擇在2年以
    下而宣告緩刑；而在94年11月30日修正施行後，賄選罪的主
    刑為3年以上10年以下有期徒刑。從其修正理由「為昭顯賄
    選行為之惡性，並有效嚇阻賄選犯行，爰將原處5年以下有
    期徒刑，得併科新臺幣40萬元以上400萬元以下罰金，修正
    為處3年以上10年以下有期徒刑，得併科100萬元以上，1,0
    00萬元以下罰金。」來看，立法者顯然認為賄選行為是「惡
    性」極重的行為，且認為原來的「5 年以下有期徒刑」經過
    法院的實務操作結果，不能「有效」「嚇阻」賄選犯行，因
    此想要藉由提高最輕本刑為有期徒刑3 年，超越得易科罰金
    、得宣告緩刑之範圍，使法院為不得易科罰金、不得緩刑之
    判決，以「有效」「嚇阻」賄選犯行。查本件被告吳朝景否
    認犯行，毫無悔悟之心，若對其賄選行為依刑法第59條減輕
    其刑後給予緩刑宣告，顯然悖離立法者的本意，且不適當，
    是本院就被告吳朝景部分，不予宣告緩刑等語。惟本院審之
    ：
  (一)本院認得依刑法第59條酌量減輕其刑之理由已如參之四所示
    ，不再贅敘。
  (二)按緩刑為法院刑罰權之運用，旨在獎勵自新，袛須合於刑法
    第74條所定之條件，法院本有自由裁量之職權；刑之量定及
    緩刑之宣告，係實體法上賦予法院得為自由裁量之事項，倘
    其未逾越法律所規定之範圍，或濫用其權限，即不得任意指
    摘為違法（最高法院72年台上字第3647號及75年台上字第70
    33號判例意旨分別參照）。
  (三)按投票行賄罪，於94年11月30日修正後，該罪之法定刑已由
    「五年以下有期徒刑，得併科新台幣四十萬元以上四百萬元
    以下罰金」，加重為「三年以上十年以下有期徒刑，得併科
    新臺幣一百萬元以上一千萬元以下罰金。」，其修法意旨，
    固以：民主政治之基石建立在公平、公正之選舉制度，使選
    民得以在候選人公平競選之程序中，挑選適當優秀之人才擔
    任國家之重要公職，以賄選方式當選者，為回收其付出之賄
    賂，勢必利用職務之機會，圖謀不法之利益，導致賄選與貪
    瀆形成惡性循環，同時腐蝕民主政治之根基，又因國內部分
    民眾之錯誤認知，行賄者及受賄者對投票行、受賄之犯行，
    往往均無罪責感，而現行刑罰所科處之刑度，亦不足使行賄
    者知所警惕，為昭顯賄選行為之惡性，並有效嚇阻賄選犯行
    ，爰將原處五年以下有期徒刑，得併科新臺幣四十萬元以上
    四百萬元以下罰金，修正為處三年以上十年以下有期徒刑，
    得併科新臺幣一百萬元以上，一千萬元以下罰金等語。然衡
    諸競選，為追求勝出之目標，常有以賄選達其目的，但通常
    為買至足夠當選之票數，而同夥共同正犯廣佈「樁腳」，備
    置行賄名冊，照表操作，逐一大量全面買票，影響選舉活動
    之公平公正及純淨，但亦有因其個人為該候選人之支持者或
    死忠者，乃自發性利用其在地及鄉親之地緣關係，施以小惠
    ，拉攏關係而局部零星買票，與前述大張旗鼓，廣佈「樁腳
    」，備置行賄名冊，大規模買票，對選舉結果可能造成之影
    響及破壞選風之程度自屬有異，法律科處此類犯罪，所設之
    法定最低本刑卻同為「三年以上十年以下有期徒刑，得併科
    新臺幣一百萬元以上，一千萬元以下罰金」，不可謂不重，
    而未考量罪刑相當之原則。再按刑事審判旨在實現刑罰權之
    分配的正義，故法院對有罪被告之科刑，應符合罪刑相當之
    原則，使輕重得宜，罰當其罪，以契合社會之法律感情，此
    所以刑法第57條明定科刑時應審酌一切情狀，尤應注意該條
    所列10款事項以為科刑輕重之標準。且緩刑之目的在獎勵自
    新，祗被告符合緩刑之條件，法院即得依職權予以緩刑自新
    之機會，此亦為「法院加強緩刑宣告實施要點」第1 點開宗
    明義所宣示：為加強妥適運用緩刑制度，特訂定本實施要點
    之目的。
  (四)查被告吳朝景所犯投票行賄罪，無視國家之禁令，其行為固
    確不是，應接受刑事處罰，然本院審酌被告吳朝景與候選人
    王清貴為親家關係，基於至親情誼，而其行賄之對象，僅侷
    限蔡秀卿家人六票及請蔡秀卿對其親友鄰居十四票，及林美
    嬌家人六票，即對特定人投票權人26票，惟實際僅交付於蔡
    秀卿、林美嬌、吳奇錫及吳振維等四人，而其四人均未交付
    賄款及轉達行賄已見前述，由此可知，被告吳朝景所以行賄
    而觸犯本罪，應有其特殊之情誼及人情等背景，如非因被告
    吳朝景與候選人王清貴非親家之情誼，斷無走險涉案，益徵
    被告吳朝景應不可能有再犯之虞。且佐以，其係囿於臺灣過
    往之選舉文化，而行賄對象亦為特定人，構成行賄罪亦僅數
    票，對選舉結果之正確性可能造成之影響有限，是依其客觀
    之犯罪情狀，所造成社會選風之破壞亦尚屬輕微，並不是非
    以該罪之重度刑及令其等入監，難達糾正其選舉陋習及端正
    選風之目的。是以，本院審酌以上各情，並斟酌被告吳朝景
    觸犯本罪之原因背景及具體犯罪情節，並考量同為賄選犯行
    而犯本罪之人所造成選舉之影響及破壞選風之程度不同，依
    被告吳朝景之上述犯本罪之客觀情節，其惡性不大且影響選
    舉之程度亦屬輕微，且被告吳朝景有上述嚴重之病情有難以
    執行等情，認並非得執行被告吳朝景所宣告之刑，不能達罰
    當其罪之目的，且依前述，被告吳朝景係因與王清貴之親情
    使然，而非對基於個人理念或金錢考量而為之，應無再犯之
    虞，自與刑法第74條緩刑係以無再犯之虞為要件亦相當。
  (五)又查，被告吳朝景之犯行，雖助長賄選歪風，本亦應嚴懲，
    然其未有前科紀錄，素行良好，僅係因基於王清貴之親情，
    鋌而走險，思慮不週誤觸法網，本院再參酌被告吳朝景雖以
    前否認犯行，然於本審已坦承不諱，深具悔意，已符合法院
    加強緩刑宣告實施要點第2點第1、5、9款所揭示：係初犯，
    又自白犯罪，態度誠懇，病情嚴重難以執行等緩刑要件，是
    認被告吳朝景歷此偵審教訓當知所警惕，而無再犯之虞，所
    宣告之刑以暫不執行為當，應符合緩刑要件，則本件就被告
    吳朝景之具體個案而審核上情，符合緩刑要件，即得依法宣
    告緩刑，自不宜以通盤性之賄選罪立法意旨，及因雲林縣選
    舉賄選猖獗，選舉買票、賣票之惡習橫行，須對查獲被告不
    予緩刑以阻嚇賄選或為使檢調單位查緝、防制賄選，能收成
    效等政策性考量，而就被告吳朝景為原則性不予緩刑之宣告
    ，此非但對被告吳朝景甚為不公平而侵害被告人權，並違反
    個案應個別科刑考量之公平原則，亦有違「法院加強緩刑宣
    告實施要點」所宣示之緩刑目的，而有消極不適用法律之濫
    權。
六、沒收部分：
  (一)按公職人員選舉罷免法第99條第3項規定：預備或用以行求
    期約或交付之賄賂，不問屬於犯人與否，沒收之。此項沒收
    為刑法第38條沒收之特別規定，採絕對義務沒收主義，祇要
    係預備或用以行求期約或交付之賄賂，不論是否屬於被告所
    有或已否扣案，法院均應宣告沒收，並無自由裁量之餘地。
    但如其賄賂已交付予有投票權之人收受，因收受者係犯刑法
    第143條第1項之投票受賄罪，其所收受之賄賂應依同法條第
    二項規定沒收之，如全部或一部不能沒收時，追徵其價額。
    故犯投票行賄罪者，其已交付之賄賂固應依刑法第143條第
    2項之規定，於其對向共犯所犯投票受賄罪之從刑宣告沒收
    、追徵，而毋庸再依首揭規定重複宣告沒收；但若對向共犯
    （即收受賄賂者）所犯投票受賄罪嫌業經檢察官依刑事訴訟
    法第253條規定為不起訴處分，或依同法第253條之1為緩起
    訴處分確定者，則收受賄賂之對向共犯既毋庸經法院審判，
    其所收受之賄賂即無從由法院依刑法第143條第2項之規定宣
    告沒收、追徵。至刑事訴訟法第259條之1雖規定：檢察官依
    同法第253條或第253條之1為不起訴或緩起訴之處分者，對
    供犯罪所用、供犯罪預備或因犯罪所得之物，以屬於被告者
    為限，「得」單獨聲請法院宣告沒收；但其限於供犯罪所用
    、供犯罪預備或因犯罪所得之物，且必須「屬於被告者」，
    始「得」由檢察官聲請法院宣告沒收，係採相對義務沒收主
    義，與前揭公職人員選舉罷免法第99條第3項規定「不問屬
    於犯人與否」均沒收之，其範圍並不相同。況該法條用語既
    曰「得」，而非曰「應」，則檢察官是否依該條規定單獨聲
    請法院宣告沒收，仍有裁量權，若檢察官未依上述規定單獨
    聲請法院宣告沒收，則法院自仍應依公職人員選舉罷免法第
    99條第3項之規定，將犯投票行賄罪者所交付之賄賂，於投
    票行賄罪之本案予以宣告沒收，始符立法本旨。查本件之對
    向共犯蔡秀卿、林美嬌、吳奇錫及吳振維等四人，業經檢察
    官依刑事訴訟法第253條之1為緩起訴處分，有臺灣雲林地方
    法院檢察署98年度選偵字第29號、33號檢察官緩起訴處分書
    在卷可稽（見98年度選偵字第29號卷第22、23頁）。經本院
    向臺灣雲林地方法院檢察署函查：就被告蔡秀卿、林美嬌、
    吳奇錫及吳振維等人為緩起訴處分，在該案所扣押之賄款10
    000元、1000元、1000元、1000元，於緩起訴處分確定後，
    是否有向法院聲請宣告沒收，經函復未聲請宣告沒收，亦有
    該署100年2月18日雲檢文自99緩127字第04810號函在卷可稽
    （見本審卷第31頁），是本件扣案被告吳朝景已交付與蔡秀
    卿、林美嬌（其又轉交給有收賄犯意之吳奇錫、吳振維）等
    人收受之賄賂各500元，共計2000元部分，揆之前開說明，
    自應依公職人員選舉罷免法第99條第3項規定沒收。
  (二)次按共同正犯應就全部犯罪事實共同負責，是各共同正犯間
    預備或用以行求期約或交付之賄賂為新台幣時，應合併計算
    ，且為避免執行時發生重複沒收之情形，係採連帶沒收主義
    。但若共同正犯預備或用以行求期約或交付賄賂（如現金）
    之全部或一部業經扣案，則該扣案部分之應沒收物既無發生
    重複執行沒收之虞，即無於判決主文諭知連帶沒收之餘地（
    最高法院100年度台上字第214號判決參照）。查緩起訴處分
    確定之被告蔡秀卿扣案現金10000元，其中9500元為被告與
    共同正犯陳信雄（業經原審判處罪刑〈緩刑〉確定）預備向
    有投票權人賄選交付之款項，認應依公職人員選舉罷免法第
    99條第3 項之規定併予宣告沒收；則該款項既已扣案（見選
    他字第144 號偵查卷第56頁，及選他字第207 號偵查卷第37
    頁扣押物品目錄、清單），並無發生重複執行沒收之虞，揆
    之前開說明，逕依上述規定對被告宣告沒收即可，自不必諭
    知與共犯陳信雄連帶沒收。又查緩起訴處分確定之被告林美
    嬌、吳奇錫、吳振維各扣案現金1000元（共3000元），其中
    各500元（共1500元）為被告預備向有投票權人賄選交付之
    款項，且已扣案（見選他字第207 號偵查卷第38頁扣押物品
    清單），均應依公職人員選舉罷免法第99條第3 項之規定併
    予宣告沒收。
  (三)綜上所述，被告吳朝景與已判決確定之共犯陳信雄共同交付
    予蔡秀卿之10000元，及被告吳朝景獨自交付3000元予林美
    嬌，再由林美嬌轉交各1000元予吳奇錫、吳振維部分，即共
    計13000元，均應依公職人員選舉罷免法第99條第3項規定沒
    收。
伍、適用之法律
一、刑事訴訟法第369條第1項前段、第364條、第299條第 1項前
    段。
二、公職人員選舉罷免法第99條第1項、第3項、第113條第3項。
三、刑法第11條前段、第28條、第59條、第37條第2項、第74條
    第1項第1款、第2項第4款、第5項、第93條第1項第2款。
四、刑法施行法第1條之1。
本案經檢察官吳忠賢到庭執行職務。
中    華    民    國   100    年    3     月    31    日
                  刑事第五庭    審判長法  官  楊明章
                                      法  官  蔡美美
                                      法  官  趙文淵
以上正本證明與原本無異。
如不服本判決應於收受送達後10日內向本院提出上訴書狀，其未
敘述上訴理由者，並得於提起上訴後10日內向本院補提理由書（
均須按他造當事人之人數附繕本）「切勿逕送上級法院」。
                                      書記官  李珍鳳
中    華    民    國   100    年    3     月    31    日
附錄：本判決論罪科刑法條
公職人員選舉罷免法第99條：
對於有投票權之人，行求期約或交付賄賂或其他不正利益，而約
其不行使投票權或為一定之行使者，處3年以上10年以下有期徒
刑，得併科新臺幣1百萬元以上1千萬元以下罰金。
預備犯前項之罪者，處1年以下有期徒刑。
預備或用以行求期約或交付之賄賂，不問屬於犯人與否，沒收之
。
犯第1項或第2項之罪，於犯罪後六個月內自首者，減輕或免除其
刑；因而查獲候選人為正犯或共犯者，免除其刑。
犯第1項或第2項之罪，在偵查中自白者，減輕其刑；因而查獲候
選人為正犯或共犯者，減輕或免除其刑。